【裁判字號】    98,交上易,1348
【裁判日期】    981230
【裁判案由】    過失致死
【裁判全文】
臺灣高等法院臺中分院刑事判決      98年度交上易字第1348號
上  訴  人  臺灣南投地方法院檢察署檢察官
上  訴  人
即  被  告  丁○○
上列上訴人因被告過失致死案件，不服臺灣南投地方法院97年度
交易字第34號，中華民國98年4 月14日第一審判決（起訴案號：
臺灣南投地方法院檢察署97年度偵字第494 號；移送原審併辦案
號：同署97年度偵字第1303號），提起上訴，本院判決如下：
    主  文
上訴駁回。
丁○○緩刑參年，並應於緩刑期內，向附表一、二所示被害人等
按期支付如附表所示之損害賠償金。
    事  實
一、丁○○於民國96年12月9日18時45分許，駕駛車牌號碼LM-42
    96號自用小客車（下稱系爭小客車）沿南投縣草屯鎮○○路
    ○○道臺14線由東向西往草屯方向行駛，途經省道臺14線33
    公里處設有閃光黃燈號誌之交岔路口時，因該路段西向車道
    塞車，乃欲迴轉至東向車道返回埔里鎮，其原應注意汽車迴
    車前，應暫停並顯示左轉燈光或手勢，看清無來往車輛，始
    得迴轉，而依當時天候晴、夜間有照明、柏油路面乾燥無缺
    陷、無障礙物、視距良好等路況，並無不能注意之情事，竟
    疏未注意該路段東向車道上之來車，即貿然於前開交岔路口
    ，自該路段西向車道迴轉至東向車道之內側車道上，適許錫
    彰駕駛車號573-QU號自用大貨車（即混泥土攪拌車，下稱系
    爭大貨車）沿同路段由西向東往埔里方向行駛，欲通過前開
    交岔路口，亦疏未注意車輛行經設有閃光黃燈之地點，應減
    速接近，注意安全，小心通過，並應注意車前狀況，隨時採
    取必要之安全措施，即貿然駛越前開交岔路口，因丁○○所
    駕系爭小客車突然迴轉至東向車道之內側車道上，許錫彰見
    狀已煞避不及，其所駕系爭大貨車因而自後追撞丁○○所駕
    之前開車輛，並向左翻覆而撞及正在前開路段西向內側車道
    停等丁○○迴車之庚○○所駕、搭載戊○○、辛○○、己○○之車號QS-1362號自小客車、李世清所駕車號NC-3660號自
    小客車、吳志峰所駕車號2456-UG 號自小客車，及正在前開
    路段西向外側車道停等丁○○迴車之蔡志賢所駕車號X7-213
    9號自小客車、林金來所駕車號2807-PL號自小客車，與賴宏
    民所駕、沿前開路段西向外側車道行駛之車號XA3-565 號重
    型機車，致庚○○受有臉部撕裂傷、左側手部擦傷、右側膝
    部挫傷，戊○○受有胸部挫傷，辛○○受有臉、唇部擦傷、
    胸壁挫傷，己○○受有臉部多處擦傷等傷害，許錫彰則因而
    受有右肩處挫擦傷、胸前挫傷、腹部擦傷、雙側氣血胸等傷
    害，許錫彰經送醫急救後，仍於同日20時20分許，因雙側氣
    血胸導致急性呼吸止衰竭而傷重不治死亡。傅富貴於肇事後
    ，在有偵查犯罪權限之機關或公務員知悉何人肇事前，即自
    行向前來處理事故之警員張錦海表明為肇事人，而自首接受
    裁判。
二、案經被害人庚○○、戊○○、辛○○、己○○告訴及臺灣南
    投地方法院檢察署檢察官相驗後自動檢舉偵查起訴，及被害
    人許錫彰之父丙○○告訴由臺灣南投地方法院檢察署檢察官
    偵查後移送併辦。
    理  由
壹、程序部分
一、按被告以外之人於審判外之言詞或書面陳述，除法律有規定
    者外，不得作為證據，刑事訴訟法第159 條第1 項固有明文
    。惟按法院或檢察官得囑託醫院、學校或其他相當之機關、
    團體為鑑定，或審查他人之鑑定，並準用刑事訴訟法第203
    條至第206條之1之規定；鑑定之經過及其結果，應命鑑定人
    以言詞或書面報告，刑事訴訟法第208條第1 項前段、第206
    條第1 項亦分別定有明文。原審於審理中囑託臺灣省南投縣
    區車輛行車事故鑑定委員會就本件事故之肇事原因進行鑑定
    ，上開委員會因此出具之鑑定書，為實施鑑定之人員依專業
    知識經驗陳述其判斷意見，自屬刑事訴訟法第159條第1項所
    指例外情形，且該鑑定書內已具體載明鑑定之經過及其結果
    ，已符合鑑定報告書之法定記載要件，具有證據能力。
二、次按除刑事訴訟法第159條之1至之3 之情形外，除顯有不可
    信之情況外，從事業務之人於業務上或通常業務過程所須製
    作之紀錄文書、證明文書，亦得為證據，刑事訴訟法第159
    條之4第2款定有明文。查曾漢棋綜合醫院診斷證明書及財團
    法人埔里基督教醫院診斷證明書、病歷，係負責為被害人診
    治傷勢之醫師，依其所見製作之證明文書、紀錄文書，雖屬
    被告以外之人於審判外之書面陳述，然因係從事業務之醫師
    於醫療業務上所製作之證明文書，且無顯不可信之情況，依
    上開規定，自亦得採為認定本件犯罪事實所憑之證據（最高
    法院95年度台上字第1449號判決意旨參照）。
三、又被告以外之人於審判外之陳述，雖不符同法第159條之1至
    之4 之規定，而經當事人於審判程序同意作為證據，法院審
    酌該言詞陳述或書面陳述作成時之情況，認為適當者，亦得
    為證據。且當事人、代理人或辯護人於法院調查證據時，知
    有第159條第1項不得為證據之情形，而未於言詞辯論終結前
    聲明異議者，視為有前項之同意，同法第159條之5亦定有明
    文。查本案證人蔡志賢、庚○○、賴宏民、林金來、李世清
    、吳志峰於警詢中之證述，及其他具有傳聞性質之相關證據
    資料，均為被告以外之人於審判外之（書面）陳述而屬傳聞
    證據，公訴人及被告、辯護人於本院準備程序對於前述證人
    於警詢證述之證據能力均表示沒有意見，且迄於言詞辯論終
    結前，均未聲明異議。本院審酌渠等陳述及相關證據資料作
    成時之情況，核無違法取證或其他瑕疵，認為以之作為證據
    為適當，上開證人於審判外之陳述及其他具傳聞性質之相關
    證據資料，自得做為證據。
貳、實體部分：
一、前揭犯罪事實，業據被告丁○○於原審及本院審理時坦承不
    諱（見原審卷第110頁、本院卷第55頁），且本案之發生過
    程，亦據證人蔡志賢、庚○○、賴宏民、林金來、李世清、
    吳志峰於警詢時（見相字卷第8至18頁），及證人賴宏民、
    林金來、蔡志賢、李世清、庚○○於原審審理時（見原審卷
    第58至73頁）結證綦詳。證人賴宏民於原審審理時並證稱：
    我看到對向的混泥土攪拌車時，系爭小客車已經在等迴轉，
    當時混泥土攪拌車已經在按喇叭，但該車還是迴轉過去了，
    該車一迴轉過去，我就聽到碰撞的聲音等語；及證人賴進貴
    於原審審理時證稱：我是聽到混泥土攪拌車按喇叭時，才注
    意到對向車道有混泥土攪拌車開過來，當時系爭小客車是橫
    停在我前方準備迴轉等語明確（見原審卷第62、72頁）。復
    有草屯分局道路交通事故現場圖、調查報告表（一）、（二
    ）之1、2、3各1紙、曾漢棋綜合醫院診斷證明書4紙、財團
    法人埔里基督教醫院診斷證明書1紙、被害人許錫彰病歷1份
    、事故現場及車損照片24幀在卷（見警卷第21至37、56至58
    頁、偵字第494號卷第2、3頁、原審卷第40至43頁）可稽。
    而被害人許錫彰因本件車禍受有右肩處挫擦傷、胸前挫傷、
    腹部擦傷、雙側氣血胸等傷害，並因雙側氣血胸導致急性呼
    吸止衰竭而不治死亡之情，亦經臺灣南投地方法院檢察署檢
    察官督同檢驗員相驗屬實，製有相驗筆錄、相驗屍體證明書
    、法醫檢驗報告書各1份附卷（見相字卷第62至74頁）為憑
    ，亦堪認定。
二、按汽車迴車前，應暫停並顯示左轉燈光或手勢，看清無來往
    車輛，始得迴轉，道路交通安全規則第106條第5款定有明文
    ，被告領有合法之汽車駕駛執照，有其駕駛執照影本1 紙附
    卷為憑（見相字卷第54頁），就上開交通規則之規定，自當
    知之甚詳，且其駕駛車輛行駛於道路本即應注意上述道路交
    通安全規定，而參以卷附道路交通事故調查報告表（一）之
    記載及事故現場照片所示，當時天候晴、夜間有照明、柏油
    路面乾燥、無缺陷、亦無障礙物、視距良好等路況，依當時
    情形，被告顯無不能注意之情形，竟於迴車前，未看清無來
    往車輛，即貿然迴轉至對向車道，致被害人許錫彰所駕駛之
    系爭大貨車煞避不及，而自後追撞被告所駕駛之系爭小客車
    ，並因而撞及被害人庚○○所駕、搭載戊○○、辛○○、己○○之車號QS-1362號自小客車，致被害人許錫彰死亡、被
    害人庚○○、戊○○、辛○○、己○○則分別受有前揭傷害
    ，被告自應負過失責任。至被害人許鍚彰疏未注意車輛行經
    設有閃光黃燈之地點，應減速接近，注意安全，小心通過，
    及注意車前狀況，隨時採取必要之安全措施，即貿然駛越前
    開交岔路口，就本件事故之發生雖有過失，然仍不能因此而
    解免被告之罪責；且經原審囑託臺灣省南投縣區車輛行車事
    故鑑定委員會鑑定本件事故之肇事原因，該會分析相關駕駛
    行為及佐證資料後，認被告駕駛自小客車行經閃光黃燈路口
    迴車時，未看清無來往車輛，為肇事主因；許錫彰駕駛自大
    貨車行經閃光黃燈路口，未減速接近，注意安全小心通過，
    且未注意車前狀況，隨時採取必要之安全措施，為肇事次因
    ，亦同此認定，有該委員會98年2月25日南投縣區980026號
    鑑定意見書1份附卷可參（見原審卷第85至90頁）。又被告
    之過失行為與被害人許錫彰之死亡結果及被害人庚○○、戊○○、辛○○、己○○之傷害結果間，均具有相當因果關係
    ，本件事證明確，被告犯行堪以認定，應予依法論罪科刑。
三、核被告丁○○所為，係犯刑法第276條第1項之過失致人於死
    罪及同法第284條第1項前段之過失傷害罪。被告以一過失行
    為致被害人許錫彰死亡，及致被害人庚○○、戊○○、辛○○、己○○受傷，同時觸犯數罪名，為想像競合犯，應依刑
    法第55條規定從一重之過失致人於死罪處斷。被告於肇事後
    ，在有偵查犯罪權限之機關或公務員尚不知何人肇事，即於
    南投縣政府警察局草屯分局警員張錦海到場處理時，自行表
    明為肇事人，並陳述肇事經過，而接受裁判，有南投縣政府
    警察局道路交通事故肇事人自首情形紀錄表1 紙附卷（見相
    字卷第46頁）可稽，核與自首要件相符，應依刑法第62條前
    段規定減輕其刑。原審經審理結果，認被告罪證明確，適用
    刑法第276條第1項、第284條第1項、第55條、第62條前段等
    規定，並審酌被告迴車時未看清無來往車輛即行迴轉，因而
    發生本件重大車禍，致被害人1 人死亡、多人受傷，嚴重危
    害公共交通安全，惟其除本案外並無前科，有臺灣高等法院
    被告前案紀錄表1 紙可參，且被害人許錫彰就本件事故之發
    生亦有過失，考量被告之過失程度匪輕、所致實害甚重，及
    犯後於原審審理時始坦認犯行，且仍未能與被害人達成民事
    和解、賠償損害等一切情狀，量處有期徒刑10月。核其認事
    用法均無不當，量刑亦稱妥適。檢察官雖據告訴人即被害人
    徐錫彰家屬丙○○請求上訴認原審量刑過輕等語；被告亦上
    訴指摘原判決量刑過重云云，惟按量刑輕重係屬事實審法院
    得依職權自由裁量之事項，苟已斟酌刑法第57條各款所列情
    狀而未逾越法定刑度，不得遽指為違法（最高法院72年度台
    上字第6696號、75年度台上字第7033號判例要旨參照）；且
    在同一犯罪事實與情節，如別無其他加重或減輕之原因，下
    級審量定之刑，亦無過重或失輕之不當情形，則上級審法院
    對下級審法院之職權行使，原則上應予尊重（最高法院85年
    度台上字第2446號裁判意旨參照）。本件原審已依刑法第57
    條之規定審酌被告之上開一切情狀，而量處罪刑，本院衡酌
    被告已於98年8月13日與被害人庚○○、戊○○、辛○○、
    己○○達成和解，有原審法院98年度投簡字移調字第4號調
    解筆錄在卷可稽（見本院卷第32頁），於本院審理中亦與被
    害人徐錫彰之家屬達成和解（見本院卷第50頁所附98年度交
    附民字第252號和解筆錄），但原審量刑難認有何刑度過輕
    或過重情狀，檢察官及被告就此之上訴，均無理由，應予駁
    回。
四、末查，被告前未曾受有期徒刑以上刑之宣告，有臺灣高等法
    院被告前案紀錄表在卷足憑，因一時失慮，致罹刑典，事後
    已坦承犯行，深具悔意，並已於98年8 月13日原審法院98年
    度投簡字第266 號損害賠償事件審理時，與被害人庚○○、
    辛○○、戊○○、己○○等人達成調解，同意給付被害人庚○○等4人新臺幣（下同）12萬元，給付方法為：自民國98
    年8月1日起，於每月20日前各給付5000元至全部清償完畢止
    ，如有一期未履行視為全部到期，有原審法院98年度投簡字
    移調字第4號調解筆錄附卷可參，復於本院98年度交附民字
    字252號損害賠償事件與被害人許錫彰家屬丙○○等達成和
    解，同意給付原告100萬元，其給付方法為：於98年12月25
    日給付15萬元，餘85萬元分170期給付，自99年1月20日起至
    民國113年2月20日止於每月20日各給付5000元，如一期不履
    行視為全部到期，亦有本院98年度交附民字第252號和解筆
    錄附卷可參，已如前述；本院認被告經此偵審程序及罪刑之
    宣告後，應知警惕，而無再犯之虞，因認暫不執行為當，併
    宣告緩刑3年，以啟自新；又本院為督促被告確實履行和解
    條件，就上開於緩刑期內、而未到期之損害賠償金（詳如附
    表一、二所示部分），認有依照刑法第74條第2項第3款規定
    ，命被告於緩刑期間按期履行該和（調）解條件之必要，而
    併為此附負擔之宣告，諭知其向附表一之被害人庚○○等4
    人、附表二之被害人丙○○等按期支付如附表所示之損害賠
    償金。（被告爾後如於緩刑期間有違反上述履行義務，且情
    節重大者，足認宣告緩刑難收預期效果時，告訴人等自得依
    刑法第75條之1第1項第4款之規定，向檢察官陳報，由檢察
    官斟酌情節為撤銷緩刑宣告之聲請，又附表二逾緩刑期間應
    給付部分，被告仍應按期履行，如有違反，即視為全部到期
    ，附表二所示之被害人自得以該和解筆錄為執行名義，逕向
    法院民事執行處據以執行獲償，併此敘明）。
據上論斷，應依刑事訴訟法第368 條，刑法第74條第1項第1款、
同條第2項第3款，判決如主文。
本案經檢察官乙○○到庭執行職務。
中    華    民    國    98    年    12    月    30    日
            刑事第七庭    審判長法  官  林  榮  龍
                                法  官  江  錫  麟
                                法  官  張  惠  立
上列正本證明與原本無異。
不得上訴。
                                書記官  陳  慈  傳
中    華    民    國    98    年    12    月    31    日
附錄：本案論罪科刑法條全文
中華民國刑法第276條第1項
因過失致人於死者，處 2 年以下有期徒刑、拘役或 2 千元以下
罰金。
中華民國刑法第284條第1項
因過失傷害人者，處 6 月以下有期徒刑、拘役或 5 百元以下罰
金，致重傷者，處 1 年以下有期徒刑、拘役或 5 百元以下罰金
。
中華民國刑法第74條第2項第3款、第3項、第4項（緩刑要件）
緩刑宣告，得斟酌情形，命犯罪行為人為下列各款事項：
三、向被害人支付相當數額之財產或非財產上之損害賠償。
前項情形，應附記於判決書內。
第 2 項第 3 款、第 4 款得為民事強制執行名義。
附表一：（依原調解筆錄所載應已履行給付貳萬伍仟元）
被告丁○○應給付被害人庚○○、辛○○、戊○○、己○○餘款
新臺幣（下同）玖萬伍仟元賠償金，其給付方法為：自民國（下
同）九十九年一月一日起，按月於每月二十日前各給付伍仟元，
至清償完畢為止，如有一期未履行視為全部到期。
附表二：（依原和解筆錄所載應已履行給付壹拾伍萬元）
被告丁○○應給付被害人丙○○、甲○○餘款捌拾伍萬元，分一
百七十期給付，自民國九十九年一月二十日起至民國一百一十三
年二月二十日止，於每月二十日各給付新台幣伍仟元（匯款帳號
如和解筆錄所載），如一期不履行視為全部到期。


司法院資訊處製作；財團法人民間司法改革基金會備份。
